【裁判字號】    89,訴,948
【裁判日期】    891019
【裁判案由】    違反公司法等
【裁判全文】
臺灣臺北地方法院刑事判決                          八十九年度訴字第九四八號
    公  訴  人  臺灣臺北地方法院檢察署檢察官
    被      告  乙○○
右列被告因違反公司法等案件，經檢察官提起公訴（八十八年度偵字第二四九九八號
），本院判決如左：
    主  文
乙○○共同公司負責人，公司應收之股款，股東並未實際繳納，而以申請文件表明收
足，科罰金新台幣伍萬元，如易服勞役，以銀元參佰元即新台幣玖佰元折算壹日。
    事  實
一、乙○○係昕固工程有限公司（以下簡稱昕固公司）負責人，於申請辦理昕固公司
    資本額新台幣（下同）五百萬元之設立登記時，明知依據公司法規定，公司應收
    之股款，股東應確實繳納，不得僅以申請文件表明收足，而昕固公司除股東謝明
    川已繳納五十萬元股款外，丁○○、甲○○、洪國勝雖同意以其名義為股東，惟
    並未實際繳納股款，竟為取得公司設立所需資本總額五百萬元之存款證明，與知
    情之記帳業者丙○○（未起訴）基於犯意聯絡，由丙○○借得五百萬元於八十四
    年三月三日存入台北市第七信用合作社昕固公司籌備處活期存款帳戶內，取得銀
    行匯入資金之存款紀錄，以該銀行存款等資金證明資料表明已經收足股款，充作
    股款繳納證明文件，再於八十四年三月六日向主管機關台北市政府建設局申請辦
    理昕固公司設立登記，使不知情之審核人員將上述公司資本額之不實事項登載於
    其職務上掌管之「設立登記事項卡」，據以發給公司執照，足以生損害於主管機
    關對公司登記管理之正確性，而害及公眾。
二、案經甲○○訴由台灣台北地方法院檢察署偵查起訴。
    理  由
一、訊據被告乙○○矢口否認有右揭犯行，辯稱股款證明委由會計師辯理，執照下來
    才知道都已辦好，陳明川有繳納五十萬元，其餘股東剛開始沒有繳，後來會計師
    去辦有無繳不清楚云云。經查：證人丁○○、甲○○均到庭證述一直到現在都未
    繳納股款等語（見本院八十九年十月五日審判筆錄），而證人丁○○復證稱伊經
    由莊阿茂認識被告，阿茂告訴伊被告要申請一家工程公司，本身只有一人，而設
    立公司要五人，所以阿茂要伊幫忙提供股東名冊給被告申請公司，伊與甲○○為
    好朋友，有跟甲○○提朋友要設立工程公司請甲○○作名義股東，甲○○有同意
    才將身分證交給伊，設立公司伊與甲○○均為名義股東不須要出資，由被告自行
    籌資，被告有答應公司成立後就會變更股東等詞（見本院八十九年九月十四日訊
    問筆錄）。證人丙○○即記帳業者亦到庭證稱昕固公司設立登記由伊辦理，因被
    告為設立公司籌不出資本，經被告同意向伊朋友鄒亞南借錢，設立後被告自行還
    清借款等語。則綜合上開證人之證詞，再參諸被告為昕固公司負責人，且為股東
    之一，對其餘股東是否出資不可能未加以聞問等情，被告辯稱顯屬推諉之詞，不
    可採信。此外，復有昕固公司設立案卷在卷可參，本件事證明確，被告犯行堪予
    認定。
二、被告明知公司股東未實際繳足股款，竟與知情之記帳業者丙○○共同以申請文件
    表明收足，提向臺北市政府建設局申請公司設立登記，致使承辦公務員將該不實
    事項登載於職掌之公司設立登記事項卡公文書上，核其等所為，係犯修正後公司
    法第九條第三項及刑法第二百十四條之使公務員登載不實事項於公文書罪。查被
    告行為後，公司法已於八十六年六月二十五日修正，於同日公布施行，其中關於
    第九條第三項規定雖僅將原法文所定之以銀元計算之二萬元罰金數額修正為以新
    台幣計算之六萬元，其餘之法定刑均未修正，惟就形式上觀察，修正前後之法律
    顯有不同，應認法律有變更，而新舊法比較結果，舊法並無有利於被告，應依刑
    法第二條第一項前段適用本件裁判時之法律，應予說明。本件被告為公司負責人
    ，而與未具公司負責人身分且知情之成年記帳業者丙○○共同犯本件之罪，與之
    有犯意聯絡及行為分擔，依刑法第三十一條第一項之規定，以共同正犯論。被告
    所犯上開二罪間有方法目的之牽連關係，應從一重之公司法第九條第三項規定論
    處。爰審酌被告犯罪之目的、動機、手段、所為妨害主管機關對公司實質監督之
    正確性、行為情節輕重、犯後猶狡詞卸責等一切情狀，量處如主文所示之刑，並
    諭知易服勞役之折算標準。
三、末查，公訴人於起訴書犯罪事實欄另記載「乙○○係昕固工程有限公司負責人，
    明知丁○○、甲○○二人未同意入夥共同出資設立昕固工程有限公司，．．．連
    同其他設立公司所需文件，於民國八十四年三月六日持向臺北市政府建設局申請
    核發公司執照，足生損害於丁○○、甲○○、洪國勝及台北市政府建設局核發公
    司執照之正確性」等語，應認公訴人對被告未經丁○○、甲○○同意而以渠等二
    人名義為股東，向台北市政府建設局申請公司執照，致生損害於渠等二人及台北
    市政府建設局部分犯行業已起訴，然證人丁○○、甲○○於本院審理時均供承有
    同意成為昕固公司股東等詞（見本院八十九年十月五日審判筆錄），本院又查無
    其他證據證明被告有何公訴人所指之上開犯行，惟公訴人認被告上開所為係犯刑
    法第二百十四條之罪嫌，與所犯公司法第九條第三項罪嫌有方法與結果牽連關係
    之裁判上一罪關係，故不另為無罪之諭知，併予說明。
據上論斷，應依刑事訴訟法第第二百九十九條第一項前段，公司法第九條第三項，刑
法第十一條前段、第二條第一項前段、第二十八條、第三十一條第一項、第二百十四
條、第五十五條、第四十二條第二項，罰金罰鍰提高標準條例第二條，現行法規所定
貨幣單位折算新台幣條例第二條，判決如主文。
本案經檢察官柯金柱到庭執行職務
中      華      民      國    八十九    年      十      月      十九    日
                                      臺灣臺北地方法院刑事第八庭
                                          法  官  鄭  佾  瑩
右正本證明與原本無異。
如不服本判決，應於判決送達後十日內向本院提出上訴狀。
                                          書記官  郭  台  發
中      華      民      國    八十九    年      十      月    二十四    日
附錄本案論罪科刑法條全文：
公司法第九條（修正後）：
公司設立登記後，如發現其設立登記或其他登記事項，有違法情事時，公司負責人各
處一年以下有期徒刑、拘役或科或併科新台幣六萬元以下罰金。
公司負責人對於前項登記事項，為虛偽之記載者，依刑法或特別刑法有關規定處罰。
公司應收之股款，股東並未實際繳納，而以申請文件表明收足，或股東雖已繳納而登
記後將股款發還股東，或任由股東收回者，公司負責人各處五年以下有期徒刑、拘役
或科或併科新台幣六萬元以下罰金。


司法院資訊處製作；財團法人民間司法改革基金會備份。
